臺灣高等法院刑事判決
109年度上易字第865號
上  訴  人  
即  被  告  許宗霖



上列上訴人即被告因侵占案件，不服臺灣桃園地方法院108年度
易字第361號，中華民國108年11月12日第一審判決（起訴案號：
臺灣桃園地方檢察署106年度偵字第20621號），提起上訴，本院
判決如下：
    主  文
上訴駁回。
    理  由
一、經本院審理結果，認第一審判決對被告乙○○論以業務侵占罪
    ，並依累犯之規定裁量後加重其刑，判處有期徒刑8月，且
    諭知沒收被告之犯罪所得即未扣案之新臺幣（下同）1萬元
    ，於全部或一部不能沒收或不宜執行沒收時，追徵其價額。
    經核原審之認事用法、量刑及沒收之諭知均無違法或不當，
    應予維持，並引用附件原判決記載之犯罪事實、證據及理由
    。
二、關於被告所犯之業務侵占罪，按被告行為後，刑法第336條
    第2項已於民國108年12月25日修正公布，並於同年月27日生
    效施行，該條項原規定：「對於業務上所持有之物，犯前條
    第1項之罪者，處6月以上5年以下有期徒刑，得併科3千元以
    下罰金。」修正後則規定：「對於業務上所持有之物，犯前
    條第1項之罪者，處6月以上5年以下有期徒刑，得併科9萬元
    以下罰金。」查該條項於72年6月26日後並未修正，故於94
    年1月7日刑法修正施行後，所定罰金之貨幣單位為新臺幣，
    且其罰金數額依刑法施行法第1條之1第2項前段規定提高為3
    0倍，本次修法將上開條文之罰金數額調整換算後予以明定
    ，故無新舊法比較之問題，而應依一般法律適用原則，逕行
    適用修正後刑法第336條第2項，原審雖未及交代上述法律文
    字之變動，而適用修正前刑法第336條第2項，但因刑度並未
    改變，對判決結果不生影響，並不構成撤銷之原因，是本院
    予以補充後，原判決仍可維持。
三、被告提起上訴稱：王月英（按應係甲○○）原來說月底會發薪
    ，但又說延到7月2日，所以我才於7月3日凌晨向甲○○借支1
    萬元，並簽借支單，7月3日晚上，甲○○又借口說住民的存款
    被盜領，說要告我，且說如果不是我，6月份薪水就扣除借
    支後發給，但另案不起訴後，甲○○又全盤否認，我只是要領
    得應領之薪水，並無不法所有意圖，且家有6歲幼兒需撫養
    等語。
四、然查，關於上述借支1萬元之答辯，原審業已依據卷證加以
    駁斥（詳附件原判決理由欄貳、二、㈡所述），尤其，甲○○
    所提供其於106年7月3日星期一晚間8時25分許起連續傳送：
    「今晚您不用來上班」、「怎麼可以私取住民零用金10000
    元」、「這樣行為是已經觸法」、「盜用公款」、「我可以
    到派出所備案」共5則LINE訊息給被告，而被告則於當晚9時
    17分、9時24分先後回覆：「主任，真的很對不起，請原諒
    我」、「求您原諒，兒子才四歲，我老婆又剛失業」之訊息
    （見偵卷第32頁），益證甲○○不可能先於當日凌晨同意借支
    1萬元，又於同日晚間傳訊指控被告盜用公款，被告見之卻
    毫無任何解釋，未對甲○○主張凌晨已獲其同意借支，反而頻
    頻道歉、求取原諒，是被告所辯顯非事實，其確有侵占業務
    所得款項1萬元之主觀不法所有意圖；至於其尚有幼子待撫
    養乙節，原審亦已斟酌其家庭經濟狀況不佳之事實而為量刑
    ，依累犯之規定裁量加重其刑後亦僅加重有期徒刑2月，難
    謂有何過重之處，是被告提起上訴，猶執前詞否認犯罪，並
    非有理，其上訴為無理由，應予駁回。
五、被告經本院合法傳喚，無正當理由不到庭，爰不待其陳述，
    為一造辯論判決。　　
據上論斷，應依刑事訴訟法第371條、第368條、第373條，判決
如主文。
本案經檢察官王兆琳提起公訴，檢察官蔡名堯到庭執行職務。
中　　華　　民　　國　　109 　年　　7 　　月　　28　　日
                    刑事第八庭  審判長法  官  陳世宗 
                                      法  官  周明鴻
                                      法  官  吳勇毅 
以上正本證明與原本無異。
不得上訴。
                                      書記官  許家慧
中　　華　　民　　國　　109 　年　　7 　　月　　28　　日
附件：
臺灣桃園地方法院刑事判決　　　　　　　108年度易字第361號
公  訴　人　臺灣桃園地方檢察署檢察官
被　　　告　乙○○　


上列被告因侵占案件，經檢察官提起公訴（106年度偵字第20621
號），本院判決如下：
    主  文
乙○○犯業務侵占罪，累犯，處有期徒刑捌月。未扣案之犯罪所
得新臺幣壹萬元沒收，於全部或一部不能沒收或不宜執行沒收時
，追徵其價額。
    事  實
一、乙○○自民國106年6月間起，於怡欣康復之家（址設桃園市○○
    區○○街00號0樓）擔任管理員，業務範圍包括管理住民零用
    金、公基金等，為從事業務之人。其於同年7月3日上午7時
    許之夜班值勤時間，意圖為自己不法之所有，基於業務侵占
    之犯意，未將其所保管之住民零用金新臺幣（下同）1萬元
    交接與後續之日班管理員劉劔中，而予以侵占入己。
二、案經甲○○訴由桃園市政府警察局桃園分局報告臺灣桃園地方
    檢察署檢察官偵查起訴。
    理  由
壹、程序事項
一、按被告以外之人於審判外之言詞或書面陳述，除法律有規定
    者外，不得作為證據，刑事訴訟法第159條第1項定有明文。
    惟被告以外之人於審判外之陳述，雖不符同法第159條之1至
    之4規定，但經當事人於審判程序同意作為證據，法院審酌
    該言詞陳述或書面陳述作成時之情況，認為適當者，亦得為
    證據。當事人、代理人或辯護人於法院調查證據時，知有第
    159條第1項不得為證據之情形，而未於言詞辯論終結前聲明
    異議者，視為有前項之同意，同法第159條之5復有明定。查
    本判決所引用被告乙○○以外之人於審判外之陳述，檢察官及
    被告於本院準備程序中均同意具有證據能力（見本院易字卷
    第113頁），本院審酌上開證據製作時之情況，尚無違法不
    當及證明力明顯過低之瑕疵，且為證明本案犯罪事實所必要
    ，揆諸上開規定，應有證據能力。
二、本判決認定犯罪事實所引用之後列非供述證據，經核其作成
    及取證程序均無違法之處，與本案亦具有關連性，檢察官及
    被告皆同意各該證據之證據能力（見本院易字卷第113頁）
    ，依刑事訴訟法第158條之4反面解釋，自有證據能力。
貳、實體事項
一、訊據被告乙○○固坦認曾擔任怡欣康復之家之管理員，業務範
    圍包含管理住民零用金及公基金，並於上開時、地，未將零
    用金1萬元交接與劉劔中，且迄未返還等情，惟否認有何涉
    犯業務侵占犯行，辯稱：當日交班前有先向康復之家主任即
    告訴人甲○○借款1萬元，並書立借資單予劉劔中，所為非屬
    業務侵占行為；且當日晚間即遭甲○○通知解職，伊尚未拿到
    薪資，應以上開零用金作為薪資之一部等語。
二、經查：
  ㈠被告於擔任怡欣康復之家管理員職務時，於上開時、地未將
    職務所掌之住民零用金1萬元交接與證人劉劔中，迄未返還
    等事實，業據被告於本院準備程序、審理時均供承在卷，核
    與證人甲○○、劉劔中於警詢、偵訊及本院審理時之證述大致
    相符，並有被告與甲○○間通訊軟體對話翻拍照片在卷可稽（
    見偵卷第4、31、37、30、60-61、32頁；本院易字卷第130-
    143頁），是此部分之事實，首堪認定。
  ㈡被告雖以前開情詞置辯，然查：
  1.證人甲○○於本院審理時具結證稱：被告於106年6月間開始擔
    任試用管理員，管理員必須負責保管住民零用金，其動支需
    要記錄，交接時亦應核對相關簿冊與實際現金；106年7月3
    日被告未先向伊借款，伊也不可能用公款借款給被告；當日
    經管理員劉劔中告知零用金有短少情事，伊隨即通知被告前
    來說明，被告後來有承認拿取零用金以及其他住民信用卡等
    事，伊為了怕沒證據，當日晚間有以通訊軟體傳送相關訊息
    與被告，被告也有承認，但到現在都尚未返還該筆零用金款
    項等語（見本院易字卷第131-139頁）。
  2.證人劉劔中於警詢時證稱：早晚班管理員交接的事項包括康
    復之家鑰匙、住民的零用金還有公基金等，被告當日跟我交
    接班時，告知說甲○○主任允許他將住民之零用金暫時挪為己
    用（現金1萬元），我當面直接打電話詢問此事，甲○○說根
    本沒有這件事情，我便當場告誡他不行這麼做，他便跟我保
    證說下午會把錢送回來歸還，後來甲○○晚上打電話請他回來
    還錢，且告知他不用來上班了等語（見偵卷第30頁），復於
    檢事官詢問時證述：當時擔任專任管理員，除照顧精障人士
    外，也保管住民零用金，當日上午與被告交接時，發現少了
    1萬元零用金，被告回說他拿走了，說他要借用，伊回覆因
    為是住民的錢，甲○○不會同意，且打電話給甲○○確認並無此
    事，並向被告表示未經同意將錢拿走會有法律責任，被告則
    說下午4時前會拿來還；後來聯繫被告，被告仍未將1萬元歸
    還等語（見偵卷第60-61頁）；嗣於本院審理時亦具結證稱
    ：當時擔任專任管理員，除負責一般住民日常生活照顧外，
    亦要保管住民零用金，住民零用金動支時要以總表統計，交
    接時記錄與現金都必須要相符，106年7月3日，與擔任夜班
    管理員之被告交接，清點現金與單據後，發現住民零用金少
    1萬元，被告先稱是主任甲○○允許他借的，但伊表示主任不
    可能允許借支住民零用金，被告則改稱他有急用，且下午前
    一定會返還；當日伊有電話詢問甲○○有無同意被告挪用零用
    金一事，甲○○表示並無此事，且因被告財務有狀況，甲○○先
    前即有交代交接時要特別注意；當日甲○○後來上班後，伊也
    有向甲○○報告零用金遭被告挪用乙事，後來也通知被告返還
    ，但被告表示已經花掉了，無法返還等語（見本院易字卷第
    139-143頁）。
  3.依證人甲○○上開證述，業已明確證稱當日並無借款被告，更
    無同意被告挪用住民零用金一情，核與證人劉劔中上開證述
    情節大致相符，此部分已可認定並無甲○○先行同意借款一事
    ，是被告此部分所辯，已難採信；又自證人劉劔中證稱其發
    現零用金短少之經過、被告經質疑後即改稱為有急用，以及
    被告嗣後稱花掉了，迄未返還等情，綜合觀之，益見被告確
    實係未經同意而擅自將所持有之住民零用金1萬元挪為己用
    ，而具有業務侵占故意及不法所有意圖甚明。
  4.至被告雖提出其於107年7月3日上午2時7分傳送下列內容之
    訊息與證人甲○○之通訊軟體翻拍畫面：「對了，主任，請問
    一下，我的薪水是多少？下班可以領到嗎？一早就要急著去
    繳款，麻煩你了。」，然上開內容並未提及任何關於借款之
    事，亦未見證人甲○○曾就上開內容為任何回覆或有何通話紀
    錄，此見被告手機通訊軟體翻拍照片在卷可佐（見20621偵
    卷第32頁），是自前開畫面內容觀之，僅得證明被告當日有
    支付金錢之需求，然不足以證明證人甲○○有同意借款或允許
    動支住民零用金等情事，甚為明確；況自上開通話軟體記錄
    中，同時載有證人甲○○於同日晚間8時25分傳送：「今晚您
    不用來上班，怎麼可以私取住民零用金10000元，這樣行為
    已經觸法，盜用公款，我可以到派出所備案。」而被告則回
    覆：「主任，真的很對不起，請原諒我。請您原諒，兒子才
    四歲，我老婆又剛失業。」等文字，益見上開通訊軟體之內
    容，實不足為有利於被告之認定。
  5.被告於107年7月3日未經告訴人同意，擅將住民零用金1萬元
    據為己有，拒不返還，其侵占之事證明確，不因被告嗣後是
    否與怡欣康復之家另有其他薪資或侵權行為之民事糾紛而有
    不同。
  ㈢綜上，被告上開所辯，不可採信；本案事證明確，被告上揭
    業務侵占犯行，洵堪認定，應予依法論科。
三、論罪科刑
  ㈠侵占業務上持有物之罪，以其侵占之他人所有物係因執行業
    務而持有為構成要件。且侵占罪為即成犯，於持有人將持有
    他人之物變易為所有之意思時，即行成立，不以施予處分為
    必要。查被告擔任怡欣康復之家之管理員，負責保管住民零
    用金，為從事業務之人，其未將業務上所持有之住民零用金
    如數交接，而將其中1萬元易持有為所有予以侵占入己，核
    其所為，係犯刑法第336條第2項之業務侵占罪。
  ㈡被告前因業務侵占案件，經改制後新北地方法院以101年度易
    字第3529號判決判處有期徒刑5月確定，並於104年1月1日徒
    刑執行完畢，有臺灣高等法院被告前案紀錄表在卷可參，被
    告於受有期徒刑執行完畢後，5年以內故意再犯本案有期徒
    刑以上之罪，已合於刑法第47條第1項規定之累犯要件。依
    司法院大法官釋字第775號解釋，於刑法第47條第1項規定經
    有關機關修正前，為避免發生罪刑不相當之情形，法院就個
    案應依該解釋意旨，裁量是否加重最低本刑。審酌被告前案
    所犯業務侵占罪之保護法益、罪質、類型與本案所為相同，
    且均屬故意犯罪，可認被告有犯本罪之主觀上特別惡性，且
    其對刑罰之反應力薄弱，本院認依累犯規定加重最低本刑，
    並無罪刑不相當之情形，爰依刑法第47條第1項之規定，加
    重其刑。
  ㈢爰以行為人之責任為基礎，審酌被告利用其職務之便，侵占
    業務上持有之住民零用金，不僅侵害他人財產權，且破壞從
    事業務之人應本之忠實誠信關係，缺乏對他人財產權應予尊
    重之觀念，所為自應非難，且犯後始終未能坦認犯行之犯後
    態度，迄今未曾與告訴人達成民事和解或賠償損害，兼衡其
    犯罪之動機、目的、手段、素行、侵占之財物價值及其自述
    專科肄業之智識程度、家庭經濟狀況勉持等一切情狀，量處
    如主文所示之刑。
四、沒收被告因犯本件業務侵占所得款項1萬元，為其犯罪所得
    ，迄未實際合法發還被害人，雖未扣案，仍應依刑法第38條
    之1第1項前段、第3項規定宣告沒收，並於全部或一部不能
    沒收時，追徵其價額。
據上論結，應依刑事訴訟法第299條第1項前段，判決如主文。
本案經檢察官王兆琳提起公訴，檢察官林慈雁到庭執行職務。
中　　華　　民　　國　 108　　年　　11　　月　　12　　日
                  刑事第五庭  審判長法　官　呂世文
                                    法  官  曾淑君
                                    法  官  李敬之
以上正本證明與原本無異。
如不服本判決應於收受判決後10日內向本院提出上訴書狀，並應
敘述具體理由。其未敘述上訴理由者，應於上訴期間屆滿後20日
內向本院補提理由書(均須按他造當事人之人數附繕本)「切勿逕
送上級法院」。 

                                    書記官　鐘柏翰
中　　華　　民　　國　 108　　年　　11　　月　　13　　日